【裁判字號】    95,訴,420
【裁判日期】    950815
【裁判案由】    履行契約
【裁判全文】
臺灣士林地方法院民事判決               95年度訴字第420號
原      告  丁○○
訴訟代理人  莊秀銘律師
            甘義平律師
被      告  乙○○
                        樓
訴訟代理人  李嘉典律師
            陳鴻興律師
上列當事人間請求履行契約事件，本院於民國95年8 月1 日言詞
辯論終結，判決如下：
    主  文
原告之訴駁回。
訴訟費用由原告負擔。
    事實及理由
    理  由
一、本件原告起訴主張：
  (一)被告與訴外人陳擇潼係門牌號碼台北市○○路○ 段731號 、
    733 號房屋（下稱系爭房屋）之共有人，應有部分各2 分之
    1 ，系爭房屋所坐落之台北市○○區○○段7 小段616 地號
    土地則係向地主即訴外人杜姓天上聖母會所承租。民國80年
    7 月3 日被告就其所有系爭房屋應有部分與原告簽訂拆屋改
    建合作契約，同意將系爭房屋及其坐落基地上一切搭建物拆
    除，提供予原告改建大樓，原告並於簽訂系爭改建契約同時
    ，給付被告新台幣（下同）50萬元之拆遷履約金。系爭改建
    契約之合建土地共16筆，除坐落台北市○○區○○段7 小段
    609 、615 地號土地上之地上物所有人即訴外人吳榮鴻拒不
    簽約外，原告已與所有地主及其他地上物所有人均簽妥拆屋
    改建合作契約。然因訴外人吳榮鴻拒不配合簽約，致系爭改
    建案延宕多年無法進行，經建築師認唯有透過實施都市更新
    方能排除阻礙，使實施都市更新計畫範圍內之地上物所有人
    ，須一併配合改建以改善市容。又申辦都市更新之目的既在
    排除合建阻礙，履行申請建造執照、進行改建工程之契約內
    容，被告及其他地上物所有人本有同意配合之義務，此應屬
    契約之從給付義務。然原告為求慎重避免爭議，尚分別於90
    年9 月29日、91年1 月20日、91年2 月3 日、91年3 月3 日
    ，多次邀集地主及地上物所有人舉行協調會，告知改建案將
    以申辦都市更新之方式進行，經原告徵詢在場人士之意見，
    與會地主及地上物所有人均一致表示同意。嗣原告即依契約
    約定及會議決議，著手向台北市政府都市發展局（下稱都發
    局）申請辦理都市更新，先於91年8 月間申請劃定系爭16筆
    土地為更新地區，而於同年3 月31日獲台北市政府公告為更
    新地區，並自同年4 月2 日起生效。再於92年5 月間舉辦公
    聽會，同年6 月間擬定都市更新事業概要送審，經台北市政
    府於92年8 月1 日函准辦理都市更新在案。惟依都市更新條
    例第3 條第4 款及第14條規定，實施者須為機關、機構或團
    體，自然人無從辦理，且為節稅考量，原告原以東來建設股
    份有限公司（下稱東來公司）名義進行，詎被告竟向都發局
    表示東來公司私自偽造都市更新事業概要同意書，致申辦都
    市更新之程序因此停頓無法進行。然依兩造所訂之改建契約
    ，原告就改建工程、申請建照等相關事項，已得被告之概括
    授權得自行或委託建築師全權處理，況被告多次出席會議同
    意都市更新，原告為免被告對東來公司辦理都市更新之疑慮
    ，另行設立北碇資源開發股份有限公司（下稱北碇公司）辦
    理本件都市更新，且由原告自任負責人，惟被告仍藉詞表示
    反對，爰依系爭改建契約及座談會決議提起本訴，訴請被告
    同意原告委由北碇公司向台北市政府都發局辦理申請劃定系
    爭16筆土地為都市更新單元案之手續及向台北市政府工務局
    申請建造執照之手續。並聲明：被告應同意原告委任北碇
    公司就附表所示16筆土地向台北市政府都發局，辦理申請劃
    定為都市更新地區、擬具都市更新事業概要、實施都市更新
    事業計畫及實施權利變換計畫之手續；被告應提供戶籍謄
    本、身分證件、印鑑證明並配合用印，協同原告向台北市政
    府工務局辦理申請如附表所示16筆土地建造執照之手續。
  (二)被告已依系爭改建契約之約定，收取拆遷履約金新台幣（下
    同）50萬元，及另要求追加之30萬元，足見系爭契約並不因
    附註1 之停止條件未成就而不生效力。況被告亦已出具房屋
    拆除同意書及申購同區段604-2 地號畸零地之拋棄書予原告
    ，足見契約已生效。又系爭契約附註1 所稱應經杜天來見證
    並由聖母會管理人杜天來出具同意書之真意，應係聖母會管
    理人杜天來須於被告所有之建物拆除前出具同意書予被告，
    以備於原告拆除建物後不予興建時，被告得依原狀重新搭建
    房屋，免於權益受損，嗣於90年9 月29日座談會中聖母會管
    理人已就此說明，該會前管理人杜天來已於80年5 月12日召
    開座談會，通過會於建築執照核准後、拆屋前給予地上物所
    有人同意書，現原告尚未就系爭16筆土地取得建造執照，亦
    未準備拆除地上建物，則聖母會管理人杜天來尚未出具同意
    書，並無違反系爭契約附註1 之真意，更不因此而認系爭契
    約不生效力。
  (三)原告於簽約後不斷與鄰地地主及地上物所有人進行溝通並陸
    續支付拆遷履約金，再分別於81年7 月21日與訴外人羅有、
    王漢通等人簽約，並支付工程保證金，另就遲不願簽約之地
    上物所有人亦持續進行溝通，為取得系爭604-2 地號國有畸
    零地納入合建，尚於82年7 月27日自行出資17,455,600元，
    以杜姓天上聖母會名義向國有財產局辦理申購，並無不著手
    辦理之情形，系爭契約自不因此而失效。
二、被告則以：
  (一)被告原係向杜姓天上聖母會承租土地而搭蓋地上物，因恐與
    原告於80年7 月3 日簽訂系爭改建契約，同意原告拆除系爭
    房屋後，原告卻不依約辦理改建，特別於該改建契約約定，
    契約簽訂後，應經杜天來見證，由杜姓天上聖母管理人杜天
    來出具同意書予被告後始生效力，然訴外人杜天來自80年間
    系爭改建契約簽訂後，除未見證該契約，亦未曾出具同意書
    予被告，故該改建契約自因該停止條件未成就，而不生效力
    。
  (二)另系爭改建契約另以附註約定，如簽約後6 個月內，原告就
    本約相關應辦事宜，如未辦理，該約即自動作廢之解除條件
    。惟自系爭契約80年7 月3 日簽訂後迄今，原告從未辦理任
    何相關應辦事項，系爭改建契約亦因該解除條件成就而失其
    效力。
  (三)都市更新條例係於兩造訂約後之87年11月11日始制定公布，
    兩造簽訂系爭契約時，自不可能預知其拆屋改建計畫得以都
    市更新之方式為之，且事實上亦無此約定，足見系爭契約之
    範圍，絕未擴及被告負有同意配合原告辦理都市更新之義務
    。系爭改建契約並無任何都市更新條例之內容與約定，且與
    都市更新條例相關規定之當事人及法律關係之要件，迥不相
    符，被告無配合辦理之義務。
  (四)被告雖曾出席數次座談會，然未同意決議內容，且該會議既
    僅為座談會，自非兩造間依法或依約舉行之會議，決議之內
    容更無拘束被告之餘地，故被告不因曾出席90及91年間由原
    告召開之座談會，即有同意配合原告辦理都市更新之義務等
    語置辯。並聲明：原告之訴駁回。
三、兩造所不爭執之事項：
  (一)兩造確訂有原證一之拆屋改建合作契約書。
  (二)被告有出席91年1 月20日、91年2 月3 日、91年3 月3 日召
    開之座談會。90年9 月29日座談會被告則未出席，惟原告嗣
    持會議簽到簿至被告家中，令被告簽名。
四、本件之爭點：(一)系爭契約是否因附註(1)之停止條件未成就而
    不生效力？(二)系爭契約是否因附註(2)之解除條件成就而失其
    效力？(三)依系爭契約內容，被告是否負有如原告訴之聲明之
    義務？(四)依原證四之四次座談會決議，被告是否負有如原告
    訴之聲明之義務？茲析述如下：
  (一)系爭契約是否因附註(1)之停止條件未成就而不生效力？
    (1)按附停止條件之法律行為，於條件成就時，發生效力，民
      法第99條第1 項定有明文。次按系爭拆遷改建契約附註(1)
      載有：本約簽訂後應經杜天來君見證，並由杜姓天上聖母
      管理人杜天來開具如附件四同意書給甲方（按即被告）後
      始生效力等約款，足徵兩造係將杜天來見證及杜天來以天
      上聖母管理人身份出具同意書予被告約定為系爭契約之停
      止條件。
    (2)經查：被告迄今並未收受杜天來出具之同意書，為兩造所
      不爭執之事項，雖天上聖母會前於80年4 月28日決議未便
      同意出具同意書，嗣於80年5 月11日再度召開會員會議，
      就是否出具同意書一事重新決議，同意修正原系爭契約所
      附同意書之內容，增加「於建造執照核發」、「依原物登
      記平面圖謄本為準」、「本人同意書僅限適用本合建契約
      用」等條件後同意，並於90年9 月29日由原告所召開之座
      談會中，由杜姓天上聖母會管理人說明，該會前管理人杜
      天來於80年5 月12日代表會議已經通過建造執照核准後，
      拆屋前給予同意書，並提示該次會議記錄影本供與會人員
      參閱，有該二次會議記錄在卷為憑，然杜姓天上聖母會所
      同意出具之書面內容已與系爭改建契約約定內容不盡相同
      ，已難認該同意書符合兩造締約時所約定之停止條件內容
      ，而被告並未出席90年9 月29日之會議，雖翌日原告有將
      該會議記錄送至被告家中，被告復於出席人員欄上簽名，
      此為被告所不爭執，然僅得證明被告知悉杜姓天上聖母會
      係附條件同意於建造執照核發後出具修正內容之同意書，
      且該次會議僅係由杜姓天上聖母會管理人就是否出具同意
      書一事為「說明」，並非由與會人員就此表示同意與否之
      意見，自無從據以認定兩造因此有變更原契約附註(1)約款
      之意。又杜姓天上聖母會內部雖決議出具修正內容之同意
      書，然其既迄未實際出具同意書予被告，尚難認系爭改建
      契約附註(1)所附之停止條件已成就，揆諸前揭說明，系爭
      改建契約自尚未發生效力。原告執此認系爭契約所附停止
      條件已成就而生效云云，自無足採。
    (3)至原告以其已依約給付拆遷履約金予被告，被告亦依系爭
      契約出具房屋拆除同意書及申購系爭同區段604-2 地號畸
      零地之拋棄書，辯稱系爭契約自屬有效云云。經查，被告
      雖不爭執已收受拆遷履約金，原告並提出被告出具之拆除
      同意書及拋棄書，然此僅係兩造預期上開所附停止條件將
      成就而預先履行契約部分內容，若停止條件終未成就，原
      告得以不當得利之法律關係請求被告返還預先受領之拆遷
      履約金，尚非因此即影響系爭契約因上開停止條件未成就
      而不生效力之法律效果。
  (二)系爭契約是否因附註(2)之解除條件成就而失其效力？
    系爭契約既因附註(1)所附之停止條件未成就而不生效力，已
    如前述，則本項爭點即無再加以論述之必要。
  (三)依系爭契約內容，被告是否負有如原告訴之聲明之義務？
    系爭契約既因附註(1)所附之停止條件未成就而不生效力，已
    如前述，原告自無從依該契約請求被告配合其辦理都市更新
    。且原告係與合建土地之地主及地上物所有人各別簽訂拆遷
    改建契約，兩造係於80年7 月3 日訂立系爭改建契約，而都
    市更新條例係至87年11月11日始制定公布，顯見以都市更新
    之方式進行合建，非兩造締約時所得預見，且依都市更新條
    例之規定，都市更新有重建、整建、維護三種處理方式，逾
    一定人數之土地及合法建物所有權人自行實施都市更新事業
    時，更須組織法人之更新團體，訂定章程，申請核准，而就
    都市更新實施之申請、都市更新事業計畫之擬定、變更，均
    應經一定比例之土地及合法建築物所有權人之同意，其實施
    之方式，及當事人間權利、義務之內容均與系爭改建契約迥
    不相同，自難認依該改建契約，被告即負有配合辦理都市更
    新之從給付義務。
  (四)依原證四之四次座談會決議，被告是否負有如原告訴之聲明
    之義務？
    經查：
    (1)原告主張於90年9 月29日召開座談會，於該次座談會中與
      會人員一致通過系爭基地辦理都市更新，嗣更於91年1 月
      20日、91年2 月3 日、91年3 月3 日就都市更新之進行陸
      續召開三次座談會一節，固提出會議記錄在卷為憑，然上
      開座談會之與會人員既非社團法人之成員，自無召集會議
      以多數決為團體之意思表示之理，亦非當事人間依約定所
      召開之會議，固僅能解為各與會人員與原告各別之協議。
    (2)被告雖於出席人員欄簽名，然90年9 月29日所召開之會議
      ，被告並未出席，係翌日由原告將該次會議記錄送至被告
      住處，始由被告於出席人員欄簽名一事，為兩造所不爭執
      ，而被告雖辯稱其於出席人員欄簽名僅表示簽收該會議記
      錄之意，並未同意辦理都市更新云云，然查：證人即北碇
      公司負責承辦本件都市更新之工程師丙○○證稱：「原證
      四的四次會議我皆有出席‧‧‧」、「除第一次會議被告
      未出席外，其餘出席欄有簽名者都有出席，隔天原告與我
      有至被告家，將第一次會議內容告知被告，並請其於出席
      人員欄簽名。」、「‧‧‧我和原告第二天到被告家，原
      告有將會議的內容告知被告，被告同意決議的事項後才在
      出席欄上簽名‧‧‧」等語（見本院95年6 月29日言詞辯
      論筆錄），堪認被告雖未參與該次會議，然被告同意辦理
      都市更新一事應堪認定，否則被告當無於其未出席該次會
      議之情形下，仍於出席人員欄簽名之理。
    (3)經核原告於90年、91年間所召開之四次座談會會議內容，
      無非係為因應合建土地之地上物所有人未能全體同意合建
      ，經建築師建議，擬改採都市更新之方式以達合建之目的
      ，此並經證人甲○○建築師證述在卷（見本院95年6 月29
      日言詞辯論筆錄），然依卷附之會議記錄，原告僅於上開
      會議中提示都市更新獎勵獲益面積分配項目表、合建案獲
      利分配分析表及合約供與會人員「參考」，並就與會人員
      所詢都市更新後地上物所有權人可否獲取較高分配面積之
      比例予以「說明」，與會人士僅決議願照原告建議分配方
      式進行「溝通」，足見就採都市更新方式以達合建目的，
      影響當事人甚鉅之分配面積比例，並未與被告或其他與會
      人士達成協議，若未將同意進行都市更新之「協議」與兩
      造原訂之改建契約結合，則該協議因權利義務內容未明確
      、特定，自非有效之契約，原告自無從單憑上開座談會決
      議請求被告配合辦理都市更新之相關事項。又如將上開同
      意辦理都市更新之「協議」與兩造原訂系爭改建合約結合
      ，佐以90年9 月29日原告所召開之第一次座談會，與會人
      員雖同意辦理都市更新，然仍就杜姓天上聖母會是否出具
      同意書一節提出臨時動議以觀，足認被告原恐拆遷後，未
      能順利改建，而於個別之改建契約附註(1)所列之約款仍為
      被告同意配合辦理都市更新協議之重要之點，亦即該同意
      書之出具仍為辦理都市更新協議之停止條件。而杜姓天上
      聖母會既尚未出具上開同意書予被告，已如前述，則兩造
      所為採用都市更新方式以達合建目的之約定自亦因該停止
      條件未成就而尚未發生效力，故原告自無從依座談會決議
      而要求被告配合辦理如原告訴之聲明之義務。
五、綜上所述，兩造所訂系爭改建契約及改採都市更新方式辦理
    合建之合意，既因所附停止條件未成就而不生效力，被告自
    不負有如原告訴之聲明所述之配合辦理都市更新之義務，已
    如前述，從而，原告依系爭改建契約及座談會決議訴請被告
    配合辦理如訴之聲明所述事項，自無理由，應予駁回。
六、本件事實已臻明確，兩造其餘攻擊防禦方法及證據經予審酌
    ，於訴訟判決結果不生影響，爰不再逐一論述。
七、據上論結，本件原告之訴為無理由，依民事訴訟法第78條判
    決如主文。
中    華    民    國    95    年    8     月    15    日
                  民事第二庭  法  官  方彬彬
以上正本證明與原本無異。
如對本判決上訴須於判決送達後20日內向本院提出上訴狀。
中    華    民    國    95    年    8     月    16    日
                              書記官  王玉雙


司法院資訊處製作；財團法人民間司法改革基金會備份。
